ACORDAO-COMPLETO-2410975

ACÓRDÃO 12352/2020 ATA 39/2020 - PRIMEIRA CÂMARA

VISTOS, relatados e discutidos estes autos de tomada de contas especial instaurada pelo Fundo Nacional de Desenvolvimento da Educação - Fnde, em desfavor da Sra. Leula Pereira Brandão, ex-Prefeita Municipal de Governador Newton Bello/MA, em razão da impugnação das despesas pagas com recursos do Programa Nacional de Alimentação Escolar - Pnae, no exercício de 2010,
ACORDAM os Ministros do Tribunal de Contas da União, reunidos em sessão de Primeira Câmara, ante as razões expostas pelo Relator, em:
9.1. considerar revel a Sra. Leula Pereira Brandão, com fundamento no art. 12, § 3º, da Lei 8.443/1992, c/c o art. 202, § 8º, do RITCU;
9.2. julgar irregulares as contas da responsável, Sra. Leula Pereira Brandão, ex-Prefeita do Município de Governador Newton Bello-MA, com fundamento nos arts. 1º, inciso I, 16, inciso III, alíneas "b" e "c", 19, caput, e 23, inciso III, da Lei 8.443/1992, c/c os arts. 1º, inciso I, 209, incisos II e III, 210 e 214, inciso III, do Regimento Interno do TCU, e condená-la ao pagamento das importâncias a seguir especificadas, com a fixação do prazo de 15 (quinze) dias para que comprove, perante este Tribunal (art. 214, inciso III, alínea "a", do Regimento Interno do TCU) , o recolhimento das dívidas aos cofres do Fundo Nacional de Desenvolvimento da Educação, atualizadas monetariamente e acrescidas de juros de mora, calculados a partir das datas indicadas até a data do efetivo recolhimento, na forma da legislação em vigor:
	Valor (R$) 
	Data

	20.406,00
	26/3/2010

	20.406,00
	26/3/2010

	20.406,00
	5/5/2010

	41.100,00
	3/8/2010

	20.406,00
	13/9/2010

	14.886,00
	13/10/2010

	25.926,00
	8/11/2010

	20.118,00
	15/12/2010

9.3. aplicar à Sra. Leula Pereira Brandão a multa prevista no art. 57 da Lei 8.443/1992, c/c o art. 267 do Regimento Interno do TCU, no valor de R$ 60.000,00 (sessenta mil reais) , com a fixação do prazo de 15 (quinze) dias, a partir da notificação, para que comprove, perante este Tribunal (art. 214, inciso III, alínea "a", do Regimento Interno do TCU) , o recolhimento da dívida aos cofres do Tesouro Nacional, atualizada monetariamente desde a data deste acórdão até a do efetivo recolhimento, se for paga após o vencimento, na forma da legislação em vigor;
9.4. autorizar, desde logo, nos termos do art. 28, inciso II, da Lei 8.443/1992, a cobrança judicial das dívidas, caso não atendida a notificação, e
9.5. encaminhar cópia deste acórdão à Procuradoria da República no Estado do Maranhão, nos termos do art. 16, § 3º, da Lei 8.443/1992, c/c o § 7º do art. 209 do Regimento Interno do TCU, para adoção das medidas cabíveis.

Tomada de contas especial instaurada pelo Fundo Nacional de Desenvolvimento da Educação - Fnde em razão da impugnação das despesas pagas com recursos do Programa Nacional de Alimentação Escolar  Pnae, no exercício de 2010

Primeira Câmara

Prefeitura Municipal de Governador Newton Bello - MA.

3. Responsável: Leula Pereira Brandão (XXX.317.703-XX).

13.1. Ministros presentes: Walton Alencar Rodrigues (Presidente), Benjamin Zymler e Bruno Dantas.
13.2. Ministro-Substituto convocado: Marcos Bemquerer Costa.
13.3. Ministros-Substitutos presentes: Augusto Sherman Cavalcanti (Relator) e Weder de Oliveira.

LEULA PEREIRA BRANDÃO

AUGUSTO SHERMAN

Inicio o presente relatório pela transcrição da instrução elaborada à peça 42 e com a qual se manifestaram de acordo com os dirigentes da Secretaria de Controle Externo de Tomada de Contas Especial - SecexTCE (peças 43/44) :
"INTRODUÇÃO
1. Trata-se de tomada de contas especial instaurada pelo Fundo Nacional de Desenvolvimento da Educação - FNDE, em desfavor da Sra. Leula Pereira Brandão (CPF XXX.317.703-XX) , Prefeita Municipal de Governador Newton Bello/MA nas gestões 2009/2012 e 2013/2016, em razão da impugnação das despesas pagas com recursos do Programa Nacional de Alimentação Escolar - PNAE, no exercício de 2010, ante as irregularidades apontadas após inspeção in loco realizada pela Controladoria-Geral da União-CGU.
HISTÓRICO
2. Por conta do PNAE, cujo objeto era a 'Aquisição exclusiva de gêneros alimentícios, em caráter complementar, para atendimento dos alunos matriculados em creches, pré-escolas e em escolas do ensino fundamental das redes federal, estadual, do Distrito Federal e municipal, inclusive as indígenas e as localizadas em áreas remanescentes de quilombos, e, excepcionalmente, aquelas qualificadas como entidades filantrópicas ou por elas mantidas', consoante Resolução CD/FNDE nº 38, de 16/7/2009, foi liberado no exercício de 2010 o valor total de R$ 183.654,00, conforme Ordens Bancárias e extrato da conta específica, constantes das Peças 6 e 8, como segue abaixo:
	Valor (R$) 
	Data

	20.406,00
	23/3/2010

	20.406,00
	24/3/2010

	20.406,00
	1º/5/2010

	41.100,00
	30/7/2010

	20.406,00
	9/9/2010

	14.886,00
	8/10/2010

	25.926,00
	4/11/2010

	20.118,00
	11/11/2010

3. A prestação de contas dos recursos repassados foi encaminhada pela Prefeita em 9/2/2011 (Peças 4 e 20) , tendo sido emitido o Parecer nº 79/2015-COECS/CGPAE/DIRAE/FNDE-MEC (Peça 10) , sugerindo a aprovação parcial com ressalvas, tendo em vista as seguintes ocorrências: 
a) não fornecimento de alimentação escolar no período de 53 dias letivos, com imputação de débito no valor de R$ 54.075,90;
b) ausência de justificativa para o descumprimento quanto à compra de gêneros alimentícios da agricultura familiar com, no mínimo, 30% dos recursos repassados pelo PNAE à Entidade Executora.
4.	Além disso, durante as tratativas de análise das contas, o FNDE tomou conhecimento do Relatório de Demandas Externas n° 00209.000549/2010-48, resultado da fiscalização realizada no município de Governador Newton Bello/MA, no período de 2/7 a 30/9/2012, pela Controladoria Geral da União (CGU) , para verificar a regularidade da aplicação dos recursos transferidos pelo Governo Federal, incluindo o PNAE, nos exercícios de 2009 e 2010 (Peça 9, p. 8-16 e 21-25) .
5.	Consoante o citado Relatório da CGU, verificou-se, com relação ao PNAE/2010, que as notas fiscais emitidas pela empresa Comercial Papemar, referentes ao fornecimento de gêneros alimentícios, não foram validadas nos postos de passagem obrigatória das rodovias. Tal fato indicaria que as mercadorias não transitaram entre o estabelecimento comercial fornecedor e o devido beneficiário, portanto, os dispêndios não foram comprovados. A CGU apontou também que a Prefeitura não conseguiu conciliar o valor das notas fiscais com as transferências bancárias realizadas, não comprovando o nexo de causalidade entre o pagamento aos fornecedores e a movimentação na conta vinculada ao Programa.
6. Segundo a Informação nº 161/2014-DAESP/COPRA/CGCAP/DIFIN/FNDE (Peça 12, p. 5-10) , onde se realizou a análise financeira das prestações de contas do PNAE nos exercícios de 2009 e 2010, foi impugnado o valor total repassado, ante as irregularidades constatadas pela CGU, sugerindo-se 'enviar Ofício ao gestor, informando o resultado da análise financeira e solicitando o saneamento das pendências ou a devolução dos recursos impugnados, no valor de R$ 226.210,80, devidamente corrigidos', esclarecendo-se que tal valor refere-se aos dois exercícios. 
7.	Foi emitido o Parecer nº 1413/2016/DAESP/COPRA/CGCAP/DIFIN/FNDE (Peça 11) , que não aprovou a prestação de contas dos recursos do PNAE/2010, ante as seguintes irregularidades, constatadas tanto no Parecer nº 79/2015-COECS/CGPAE/DIRAE/FNDE-MEC quanto no Relatório de Demandas Externas n° 00209.000549/2010-48, da CGU:
a) não fornecimento de alimentação escolar no período de 53 dias letivos, com solicitação de imputação de débito no valor de R$ 54.075,90;
b) ausência de justificativa para o descumprimento quanto à compra de gêneros alimentícios da agricultura familiar com, no mínimo, 30% dos recursos repassados pelo PNAE à Entidade Executora;
c) Notas fiscais não validadas ou validadas em desacordo com as normas estabelecidas, no valor total repassado: R$ 183.654,00.
8.	Salientou o referido Parecer que tais débitos não se somam, tendo em vista que o valor do débito se limita ao valor total transferido ao gestor.
9.	Por meio do Ofício nº 298/2014/DAESP/COPRA/CGCAP/DIFIN/FNDE-MEC, recebido em 12/11/2014 (Peça 13, p. 1-6, e Peça 14, p. 1) , o FNDE notificou a Sra. Leula Pereira Brandão das irregularidades relativas aos recursos do PNAE nos exercícios de 2009 e 2010, mas ela não se manifestou.
10. Posteriormente, foi enviado o Ofício nº 18798/2016/Daesp/Copra/Cgcap/Difin-FNDE, reiterado pelo Ofício nº 8261/2017/Daesp/Copra/Cgcap/Difin-FNDE, recebido em 16/5/2017 (Peça 13, p. 7-9, e Peça 14, p. 3) , solicitando a devolução do montante de R$ 183.654,00, relativo às irregularidades constatadas na prestação de contas do PNAE/2010, porém ela, novamente, não se manifestou.
11. Diante do não saneamento das irregularidades apontadas e da não devolução dos recursos, instaurou-se a Tomada de Contas Especial. No Relatório de Tomada de Contas Especial nº 362/2017-DIREC/COTCE/CGCAP/DIFIN-FNDE/MEC (Peça 17) conclui-se que o prejuízo importa em 100% do valor dos recursos repassados, imputando-se a responsabilidade à Sra. Leula Pereira Brandão, Prefeita Municipal de Governador Newton Bello/MA nas gestões 2009/2012 e 2013/2016, em razão da impugnação de despesas pagas com recursos do Programa Nacional de Alimentação Escolar - PNAE, no exercício de 2010, ante as irregularidades apontadas após inspeção in loco realizada pela Controladoria-Geral da União-CGU.
12. O Relatório de Auditoria nº 898/2018 da Controladoria Geral da União (Peça 22) também chegou às mesmas conclusões. Após serem emitidos o Certificado de Auditoria, o Parecer do Dirigente e o Pronunciamento Ministerial (Peças 23 a 25) , o processo foi remetido a esse Tribunal.
13. Em atendimento ao item 9.4, do Acórdão 1772/2017-TCU-Plenário, Relator Ministro Augusto Sherman Cavalcanti, informa-se que foi efetuada pesquisa no sistema processual do TCU, e que não foi encontrado débito imputável à responsável em outros processos em tramitação no Tribunal.
ANÁLISE DOS PRESSUPOSTOS DE ADMISSIBILIDADE
14. Verificou-se que não houve o transcurso de mais de dez anos desde o fato gerador sem que tenha havido a notificação do responsável pela autoridade administrativa federal competente (art. 6º, inciso II, c/c art. 19 da IN/TCU 71/2012, modificada pela IN/TCU 76/2016) , uma vez que os recursos foram transferidos em 2010 (Peça 6) e a responsável foi notificada sobre as irregularidades pela autoridade administrativa competente por meio do Ofício nº 8261/2017/Daesp/Copra/Cgcap/Difin-FNDE, recebido em 16/5/2017 (Peça 13, p. 9, e Peça 14, p. 3) .
15. Verificou-se também que o valor atualizado do débito apurado (sem juros) em 1º/7/2017 é superior a R$ 100.000,00, na forma estabelecida conforme os arts. 6º, inciso I, e 19 da IN/TCU 71/2012, modificada pela IN/TCU 76/2016.
16. A tomada de contas especial estava, assim, devidamente constituída e em condição de ser instruída.
17. Na última instrução (Peça 28) , analisando-se os documentos nos autos, concluiu-se pela necessidade de realização da citação da Sra. Leula Pereira Brandão, nestes termos:
'a) realizar a citação da Sra. Leula Pereira Brandão (CPF XXX.317.703-XX) , com fundamento nos arts. 10, § 1º, e 12, incisos I e II, da Lei 8.443/1992 c/c o art. 202, incisos I e II, do RI/TCU, para, no prazo de quinze dias, apresentar alegações de defesa quanto às irregularidades detalhadas a seguir:
i)  Irregularidade: Não comprovação da boa e regular aplicação dos recursos repassados pelo Programa Nacional de Alimentação Escolar, no exercício de 2010, ante as seguintes ocorrências:
i.1) ausência de validação das notas fiscais;
i.2) ausência de conciliação entre o valor das notas fiscais e as transferências bancárias;
i.3) não apresentação de avaliação sobre a quantidade de gêneros alimentícios entregue nas unidades escolares de forma suficiente para o preparo das refeições;
i.4) falta de indicação sobre a elaboração de cardápios;
i.5) não apresentação de justificativa para o descumprimento quanto à compra de gêneros alimentícios da agricultura familiar com, no mínimo, 30% dos recursos repassados pelo PNAE à Entidade Executora.
ii)  Conduta: Não comprovar a boa e regular aplicação dos recursos repassados pelo Programa Nacional de Alimentação Escolar, no exercício de 2010, ante as seguintes ocorrências:
- Não promover o fornecimento de alimentação escolar no período de 53 dias letivos;
- Não apresentar justificativa para o descumprimento quanto à compra de gêneros alimentícios da agricultura familiar com, no mínimo, 30% dos recursos repassados pelo PNAE à Entidade Executora;
- Realizar pagamento de despesas comprovadas por notas fiscais não validadas ou validadas em desacordo com as normas estabelecidas;
iii)  Dispositivos violados: art. 37, caput, c/c o art. 70, parágrafo único, da Constituição da República Federativa do Brasil, art. 93, do Decreto-lei 200/1967, e Resolução FNDE/CD nº 38, de 16/7/2009;
e/ou recolher aos cofres do FNDE a quantia abaixo indicada, referente à irregularidade e à conduta de que trata o item 28, alínea 'a', atualizada monetariamente a partir da respectiva data até o efetivo recolhimento, abatendo-se na oportunidade as quantias eventualmente ressarcidas, na forma da legislação em vigor.
Débito: PNAE/2010
	Valor (R$) 
	Data

	20.406,00
	23/3/2010

	20.406,00
	24/3/2010

	20.406,00
	1º/5/2010

	41.100,00
	30/7/2010

	20.406,00
	9/9/2010

	14.886,00
	8/10/2010

	25.926,00
	4/11/2010

	20.118,00
	11/11/2010

	Valor atualizado do débito em 28/11/2018: R$ 301452,92.
b) informar a responsável de que, caso venha a ser condenada pelo Tribunal, o débito ora apurado será acrescido de juros de mora, nos termos do § 1º do art. 202 do RI/TCU;
c) esclarecer à responsável que o recolhimento tempestivo do débito somente saneará o processo caso seja reconhecida a sua boa-fé e não se constate outra irregularidade nas contas, nos termos do art. 12, inciso VI, da Resolução-TCU 170/2004;
d) encaminhar cópia da presente instrução à responsável, a fim de subsidiar a apresentação de suas alegações de defesa e/ou razões de justificativa;
 esclarecer à responsável, em obediência ao art. 12, § 3º, da Lei 8.443/1992, e ao art. 12, inciso VII, da Resolução TCU 170/2004, que o não atendimento à citação ou à audiência implicará revelia, para todos os efeitos, dando-se prosseguimento ao processo.'
18. Em cumprimento ao pronunciamento da Unidade (Peça 30) , foi efetuada a citação da Sra. Leula Pereira Brandão:
	Ofício
	Data de Recebimento do Ofício
	Nome do Recebedor do Ofício
	Observação
	Fim do Prazo para Defesa

	763/2019-TCU/Secex-TCE (Peça 31) , de 21/2/2019
	-
	-
	Ofício devolvido como 'número inexistente' (Peças 32-33) , mesmo sendo enviado ao endereço da responsável, conforme pesquisa no sistema da Receita Federal (Peça 26) 
	
	4676 e 4677/2019-TCU/Secex-TCE (Peças 35-36) , de 26/6/2019
	-
	-
	Ofícios devolvidos como 'endereço insuficiente' (Peças 37-38) , mesmo sendo enviado ao endereço da responsável, conforme pesquisa nos sistemas corporativos do TCU (Peça 34) 
	
	Edital 0195/2019-TCU/Seproc (Peça 39) , 12/9/2019
			Edital publicado no DOU de 25/10/2019 (Peça 40) 
	12/11/2019

19. Transcorrido o prazo regimental, a responsável permaneceu silente, devendo ser considerada revel, nos termos do art. 12, § 3º, da Lei 8.443/1992.
EXAME TÉCNICO
Da validade das notificações
20. Preliminarmente, cumpre tecer breves considerações sobre a forma como são realizadas as comunicações processuais no TCU. A esse respeito, destacam-se o art. 179, do Regimento Interno do TCU (Resolução 155, de 4/12/2002) e o art. 4º, inciso III, § 1º, da Resolução TCU 170, de 30 de junho de 2004, in verbis:
Art. 179. A citação, a audiência ou a notificação, bem como a comunicação de diligência, farse-ão:
I - mediante ciência da parte, efetivada por servidor designado, por meio eletrônico, fac-símile, telegrama ou qualquer outra forma, desde que fique confirmada inequivocamente a entrega da comunicação ao destinatário;
II - mediante carta registrada, com aviso de recebimento que comprove a entrega no endereço do destinatário;
III - por edital publicado no Diário Oficial da União, quando o seu destinatário não for localizado
 (...) 
Art. 3º As comunicações serão dirigidas ao responsável, ou ao interessado, ou ao dirigente de órgão ou entidade, ou ao representante legal ou ao procurador constituído nos autos, com poderes expressos no mandato para esse fim, por meio de:
I - correio eletrônico, fac-símile ou telegrama;
II - servidor designado;
III - carta registrada, com aviso de recebimento;
IV - edital publicado no Diário Oficial da União, quando o seu destinatário não for localizado, nas hipóteses em que seja necessário o exercício de defesa'.
 Art. 4º. Consideram-se entregues as comunicações:
I - efetivadas conforme disposto nos incisos I e II do artigo anterior, mediante confirmação da ciência do destinatário;
II - realizadas na forma prevista no inciso III do artigo anterior, com o retorno do aviso de recebimento, entregue comprovadamente no endereço do destinatário;
III - na data de publicação do edital no Diário Oficial da União, quando realizadas na forma prevista no inciso IV do artigo anterior.
§ 1º O endereço do destinatário deverá ser previamente confirmado mediante consulta aos sistemas disponíveis ao Tribunal ou a outros meios de informação, a qual deverá ser juntada ao respectivo processo.
 (...) 
21. Portanto, temos que a validade da citação via postal não depende de que o aviso de recebimento seja assinado pelo próprio destinatário da comunicação, o que dispensa, no caso em tela, a entrega do AR em 'mãos próprias'. A exigência da norma é no sentido de o Tribunal verificar se a correspondência foi entregue no endereço correto, residindo aqui a necessidade de certeza inequívoca. 
22. Não é outra a orientação da jurisprudência do TCU, conforme se verifica dos julgados a seguir transcritos:
São válidas as comunicações processuais entregues, mediante carta registrada, no endereço correto do responsável, não havendo necessidade de que o recebimento seja feito por ele próprio (Acórdão 3648/2013-TCU-Segunda Câmara, Relator Ministro JOSÉ JORGE) ;
É prescindível a entrega pessoal das comunicações pelo TCU, razão pela qual não há necessidade de que o aviso de recebimento seja assinado pelo próprio destinatário. Entregandose a correspondência no endereço correto do destinatário, presume-se o recebimento da citação. (Acórdão 1019/2008-TCU-Plenário, Relator Ministro BENJAMIN ZYMLER) ;
As comunicações do TCU, inclusive as citações, deverão ser realizadas mediante Aviso de Recebimento - AR, via Empresa Brasileira de Correios e Telégrafos, bastando para sua validade que se demonstre que a correspondência foi entregue no endereço correto. (Acórdão 1526/2007-TCU-Plenário, Relator Ministro AROLDO CEDRAZ) .
23. A validade do critério de comunicação processual do TCU foi referendada pelo Supremo Tribunal Federal, nos termos do julgamento do MS-AGR 25.816/DF, por meio do qual se afirmou a desnecessidade da ciência pessoal do interessado, entendendo-se suficiente a comprovação da entrega do 'AR' no endereço do destinatário:
EMENTA: AGRAVO REGIMENTAL. MANDADO DE SEGURANÇA. DESNECESSIDADE DE INTIMAÇÃO PESSOAL DAS DECISÕES DO TRIBUNAL DE CONTAS DA UNIÃO. ART. 179 DO REGIMENTO INTERNO DO TCU. INTIMAÇÃO DO ATO IMPUGNADO POR CARTA REGISTRADA, INICIADO O PRAZO DO ART. 18 DA LEI nº 1.533/51 DA DATA CONSTANTE DO AVISO DE RECEBIMENTO. DECADÊNCIA RECONHECIDA. AGRAVO IMPROVIDO.
O envio de carta registrada com aviso de recebimento está expressamente enumerado entre os meios de comunicação de que dispõe o Tribunal de Contas da União para proceder às suas intimações.
O inciso II do art. 179 do Regimento Interno do TCU é claro ao exigir apenas a comprovação da entrega no endereço do destinatário, bastando o aviso de recebimento simples.
24. No caso vertente, os ofícios de citação da responsável foram encaminhados aos endereços constantes da base de dados CPF da Receita Federal e dos sistemas Corporativos do TCU (Peças 31, 35 e 36) , porém os ofícios foram devolvidos por 'número inexistente' e 'endereço insuficiente' (Peças 32-33 e 37-38) , tornando-se necessária a realização da citação mediante Edital publicado no DOU (Peças 30 e 40) . Cumpre informar que, nos autos do TC Processo 037.313/2018-5, a responsável também foi citada por edital após as tentativas infrutíferas de chamamento pela via postal.
25. Apesar de regularmente citada, a responsável deixou transcorrer in albis o prazo regimental que lhe foi concedido para apresentar alegações de defesa e/ou efetuar o recolhimento do débito, motivo pelo qual se impõe o reconhecimento da revelia de que trata o art. 12, § 3º, da Lei 8.443/1992.
26. Deve-se observar que, nos processos do TCU, a revelia não implica a presunção de que sejam verdadeiras todas as imputações levantadas contra os responsáveis, diferentemente do que ocorre no processo civil, em que o não comparecimento do réu aos autos leva à presunção da verdade dos fatos narrados pelo autor. Dessa forma, a avaliação da responsabilidade do agente não pode prescindir da prova existente no processo ou para ela carreada.
27. Assim, independentemente da revelia, a avaliação da responsabilidade do agente nos processos desta Corte não prescinde dos elementos existentes nos autos ou para ele carreados, uma vez que são regidos pelo princípio da verdade material (Acórdão 163/2015-TCU-Segunda Câmara, Relator Ministro ANDRÉ DE CARVALHO; 2.685/2015 - TCU - 2ª Câmara, Relator Ministro RAIMUNDO CARREIRO; 2.801/2015 - TCU - 1ª Câmara, Relator Ministro WALTON ALENCAR RODRIGUES; 4.340/2015 - TCU - 1ª Câmara, Relator Ministro WEDER DE OLIVEIRA e 5.537/2015 - TCU - 1ª Câmara, Relator Ministro WEDER DE OLIVEIRA) . 
28. Entretanto, cabe destacar que, nas fases anteriores desta TCE, a responsável também não se manifestou quanto às irregularidades que lhes foram imputadas, mantendo-se omissa, conforme registrado no Relatório de Tomada de Contas Especial nº 362/2017-DIREC/COTCE/CGCAP/DIFIN-FNDE/MEC (Peça 17) .
29. Adicionalmente, a irregularidade imputada à responsável está claramente demonstrada nos autos, não sendo possível, nesta fase processual, o aproveitamento de qualquer análise de elementos em defesa da Sra. Leula Pereira Brandão.
Da análise da pretensão punitiva
30. Vale ressaltar que a jurisprudência pacífica nesta Corte é no sentido da imprescritibilidade das ações de ressarcimento ao erário (Súmula-TCU 282) . Dessa forma, identificado dano ao erário, deve-se instaurar e julgar o processo de tomada de contas especial para responsabilizar seus agentes causadores, respeitando o direito ao contraditório e à ampla defesa, independentemente de quando ocorreram os atos impugnados.
31. Já a pretensão punitiva do TCU, conforme Acórdão 1441/2016-TCU-Plenário, que uniformizou a jurisprudência acerca dessa questão, subordina-se ao prazo geral de prescrição indicado no art. 205 do Código Civil, que é de 10 anos, contado da data de ocorrência da irregularidade sancionada, nos termos do art. 189 do Código Civil, sendo este prazo interrompido pelo ato que ordenar a citação, a audiência ou a oitiva do responsável. Conforme o mesmo Acórdão, a ocorrência desta espécie de prescrição será aferida, independentemente de alegação da parte, em cada processo no qual haja intenção de aplicação das sanções previstas na Lei 8.443/1992.
32. Considerando que o ato imputado foi a não comprovação da boa e regular aplicação dos recursos repassados pelo Programa Nacional de Alimentação Escolar, à Prefeitura Municipal de Governador Newton Bello/MA por conta do PNAE/2010, o início da contagem do prazo prescricional deverá coincidir com a data do último repasse, que, no presente caso, ocorreu em 15/12/2010. Sendo assim, em razão de não ter transcorrido mais de 10 anos entre esta data e a data do ato que ordenou a citação (26/3/2020 - Peça 30) , constata-se que não ocorreu a prescrição da pretensão punitiva.
33. Cumpre registrar que, no item 2 desta instrução, foram consideradas as datas de emissão das ordens bancárias, indicadas na Peça 6, e não as datas de crédito das mesmas na conta bancária específica, indicadas na Peça 8, que é a forma correta. 
34. Em se tratando de processo em que a parte interessada não se manifestou acerca das irregularidades imputadas, não há elementos para que se possa efetivamente aferir e reconhecer a ocorrência de boa-fé na conduta do responsável, podendo este Tribunal, desde logo, proferir o julgamento de mérito pela irregularidade das contas, conforme nos termos dos §§ 2º e 6º do art. 202 do Regimento Interno do TCU (Acórdão 2064/2011-TCU-Primeira Câmara, Relator Ministro Ubiratan Aguiar; Acórdão 6182/2011-TCU-Primeira Câmara, Relator Ministro-Substituto Weder de Oliveira; Acórdão 4072/2010-TCU-Primeira Câmara, Relator Ministro Valmir Campelo; Acórdão 1189/2009-TCU-Primeira Câmara, Relator Ministro-Substituto Marcos Bemquerer; Acórdão 731/2008-TCU-Plenário, Relator Ministro Aroldo Cedraz) . 
35. Dessa forma, a responsável deve ser considerada revel, nos termos do art. 12, §3º, da Lei 8.443/1992, devendo as contas ser julgadas irregulares, condenando-a ao débito apurado e aplicando-lhe a multa prevista no art. 57 da Lei 8.443/1992.
CONCLUSÃO
36. A partir dos elementos constantes dos autos, foi possível verificar que a Sra. Leula Pereira Brandão (CPF XXX.317.703-XX) , Prefeita Municipal de Governador Newton Bello/MA nas gestões 2009/2012 e 2013/2016, era a pessoa responsável pela gestão, execução e prestação de contas dos recursos federais recebidos à conta do PNAE/2010.
37.  Por outro lado, a Sra. Leula Pereira Brandão não tomou as medidas necessárias para a comprovação do regular uso dos valores públicos, sendo, portanto, a responsável pelo prejuízo apurado nesta Tomada de Contas Especial. 
38. Diante da revelia da responsável e inexistindo nos autos elementos que permitam concluir pela ocorrência de boa-fé ou de outros excludentes de culpabilidade em sua conduta, propõe-se que suas contas sejam julgadas irregulares, como também que a Sra. Leula Pereira Brandão seja condenada em débito, e cominada a multa do art. 57 da Lei nº 8.443/1992.
PROPOSTA DE ENCAMINHAMENTO:
39. Diante do exposto, submetem-se os presentes autos à consideração superior, propondo-se: 
a)	considerar revel, para todos os efeitos, a Sra. Leula Pereira Brandão (CPF XXX.317.703-XX) , Prefeita Municipal de Governador Newton Bello/MA nas gestões 2009/2012 e 2013/2016, dando-se prosseguimento ao processo, com fundamento no art. 12, § 3º da Lei nº 8.443/1992;
b)	julgar irregulares, nos termos arts. 1º, inciso I, 16, inciso III, alínea 'b' e 'c', da Lei 8.443/1992 c/c os arts. 19 e 23, inciso III, da mesma Lei, e com os arts. 1º, inciso I, 209, I, 210 e 214, inciso III, do Regimento Interno, as contas da Sra. Leula Pereira Brandão (CPF XXX.317.703-XX) , condenando-a ao pagamento da quantia a seguir especificada, atualizada monetariamente e acrescida dos juros de mora, calculados a partir da data discriminada até a efetiva quitação do débito, fixando-lhe o prazo de 15 (quinze) dias para que comprove, perante o Tribunal, o recolhimento da referida quantia aos cofres do Fundo Nacional de Desenvolvimento da Educação - FNDE, nos termos do art. 23, inciso III, alínea 'a', da citada Lei c/c o art. 214, inciso III, alínea 'a', do Regimento Interno, ante a não comprovação da boa e regular aplicação dos recursos federais repassados ao município de Governador Newton Bello/MA, ante as irregularidades constatadas na execução do Programa Nacional de Alimentação Escolar, no exercício de 2010:
	Valor (R$) 
	Data

	20.406,00
	26/3/2010

	20.406,00
	26/3/2010

	20.406,00
	5/5/2010

	41.100,00
	3/8/2010

	20.406,00
	13/9/2010

	14.886,00
	13/10/2010

	25.926,00
	8/11/2010

	20.118,00
	15/12/2010

c)	aplicar à Sra. Leula Pereira Brandão (CPF XXX.317.703-XX)  a multa referida no art. 57 da Lei nº 8.443, de 1992, fixando-lhe o prazo de 15 (quinze) dias, a partir da notificação, para que comprove, perante o Tribunal, seu recolhimento aos cofres do Tesouro Nacional, atualizada monetariamente desde a data deste acórdão até a data do efetivo pagamento;
d)	autorizar, desde logo, a cobrança judicial da dívida, nos termos do art. 28, inciso II, da multicitada Lei 8.443/1992, caso não atendida a notificação;
e) autorizar também desde logo, se requerido, com fundamento no art. 26, da Lei 8.443/1992, c/c o art. 217, do Regimento Interno do TCU, o parcelamento da dívida em até 36 (trinta e seis) parcelas, incidindo sobre cada parcela, corrigida monetariamente, os correspondentes legais, fixando-lhe o prazo de quinze dias, a contar do recebimento da notificação, para comprovar perante o Tribunal o recolhimento da primeira parcela, e de trinta dias, a contar da parcela anterior, para comprovar os recolhimentos das demais parcelas, devendo incidir sobre cada valor mensal, atualizado monetariamente, os juros de mora devidos, no caso do débito, na forma prevista na legislação em vigor, alertando a responsável de que a falta de comprovação do recolhimento de qualquer parcela implicará o vencimento antecipado do saldo devedor, nos termos do art. 26, parágrafo único, da Lei 8.443/1992, c/c o art. 217, §2º, do Regimento Interno deste Tribunal;
f)	enviar cópia do Acórdão a ser prolatado, bem como do Relatório e do Voto que o fundamentarem ao Chefe da Procuradoria-Geral da República no Maranhão, nos termos do § 3º do art. 16 da Lei 8.443/1992 c/c o § 7º do art. 209 do Regimento Interno do TCU, para adoção das medidas cabíveis, informando-lhe que o inteiro teor da deliberação pode ser consultado no endereço www.tcu.gov.br/acordaos;
g)	encaminhar cópia do Acórdão que vier a ser proferido ao Fundo Nacional de Desenvolvimento da Educação - FNDE, e à responsável, para ciência, informando que a presente deliberação, acompanhada do Relatório e do Voto que a fundamenta, está disponível para a consulta no endereço www.tcu.gov.br/acordaos, além de esclarecer que, caso requerido, o TCU poderá fornecer sem custos as correspondentes cópias, de forma impressa."
2.	O Ministério Público/TCU, neste feito representado pelo Procurador Rodrigo Medeiros de Lima, manifestou-se de acordo com essas proposições (peça 45) .
	É o relatório.

não há.

Procurador Rodrigo Medeiros de Lima.

TOMADA DE CONTAS ESPECIAL. NÃO COMPROVAÇÃO DA BOA E REGULAR APLICAÇÃO DOS RECURSOS TRANSFERIDOS PELO PROGRAMA NACIONAL DE ALIMENTAÇÃO ESCOLAR-PNAE. IMPUGNAÇÃO DAS DESPESAS EM FACE DOS COMPROVANTES APRESENTADOS. CITAÇÃO. REVELIA. CONTAS IRREGULARES. DÉBITO E MULTA.

TOMADA DE CONTAS ESPECIAL (TCE)

Secretaria de Controle Externo de Tomada de Contas Especial (SecexTCE).

Trata-se de tomada de contas especial instaurada pelo Fundo Nacional de Desenvolvimento da Educação - Fnde, em desfavor da Sra. Leula Pereira Brandão, ex-Prefeita Municipal de Governador Newton Bello/MA, em razão da impugnação das despesas pagas com recursos do Programa Nacional de Alimentação Escolar - Pnae, no exercício de 2010.
2.	A prestação de contas dos recursos repassados foi encaminhada pela ex-prefeita em 9/2/2011 e, examinada, recebeu impugnação parcial de despesas quanto ao não fornecimento de alimentação escolar no período de 53 dias letivos, com no valor de R$ 54.075,90 e ressalvas quanto à ausência de justificativa para o descumprimento dos normativos quanto à compra de gêneros alimentícios da agricultura familiar, no mínimo, com 30% dos recursos repassados pelo Pnae à Entidade Executora. 			
3.	Ainda no curso do processo de análise das contas, o Fnde tomou conhecimento do Relatório de Demandas Externas n° 00209.000549/2010-48 da Controladoria Geral da União (CGU) , o qual apontou, em fiscalização realizada no município, que as notas fiscais emitidas pela empresa Comercial Papemar, referentes ao fornecimento de gêneros alimentícios, não foram validadas nos postos de passagem obrigatória das rodovias, indicando que as mercadorias não transitaram entre o estabelecimento comercial fornecedor e o devido beneficiário, sendo que a prefeitura também não conseguiu conciliar o valor das notas fiscais com as transferências bancárias realizadas, não comprovando o nexo de causalidade entre o pagamento aos fornecedores e a movimentação na conta vinculada ao Programa.
4.  	Caracterizados elementos bastantes para a impugnação total das despesas, o órgão transferidor assim o fez e notificou a responsável com vistas à apresentação de sua defesa e/ou recolhimento do débito. A ex-prefeita, todavia, não se pronunciou, conduzindo-se o feito à instauração e remessa da tomada de contas especial a este Tribunal. 
5.	Após o ingresso do processo nesta Corte, a secretaria realizou a citação da responsável pela integralidade dos montantes transferidos, em razão da não comprovação da boa e regular aplicação dos recursos repassados pelo Programa Nacional de Alimentação Escolar, no exercício de 2010, diante da: (i) ausência de validação das notas fiscais; (ii) ausência de conciliação entre o valor das notas fiscais e as transferências bancárias; (iii) não apresentação de avaliação sobre a quantidade de gêneros alimentícios entregue nas unidades escolares de forma suficiente para o preparo das refeições; (iv) falta de indicação sobre a elaboração de cardápios; e (v) não apresentação de justificativa para o descumprimento da legislação quanto à compra de gêneros alimentícios da agricultura familiar com, no mínimo, 30% dos recursos repassados pelo Pnae à Entidade Executora.
6.	A remessa dos ofícios citatórios aos endereços pesquisados, constantes dos cadastros oficiais pesquisados, restou infrutífera, uma vez que as correspondências foram devolvidas pelos Correios. Diante da não localização da responsável, realizou-se a citação por edital, conforme devidamente reportado na instrução transcrita no relatório precedente.
7.	Transcorrido o prazo para a apresentação das alegações de defesa e/ou recolhimento do débito imputado, a responsável não compareceu aos autos, tornando-se revel, nos termos do art. 12, § 3º, da Lei 8.443/1992, razão pela qual a SecexTCE opinou pelo prosseguimento do feito com o julgamento pela irregularidade das contas, com condenação ao débito imputado e aplicação de multa proporcional, propostas essas que receberam a anuência do Ministério Público/TCU.
8.	Entendo que são adequadas as análises e proposições da secretaria quanto ao desfecho destes autos, haja vista a obrigação legal e constitucional da responsável de prestar as contas devidas de acordo com as leis e regulamentos, o que implica na observância desses, incluindo a apresentação de documentação comprobatória da regular aplicação dos recursos nos objetivos do programa, mediante notas fiscais idôneas, extratos bancários de acordo com a movimentação e os respectivos processos de despesas, amparados por fornecimentos devidamente contratados, incluindo a entrega dos gêneros alimentícios para as escolas, para fins de atendimento ao previsto no programa.
9.	Dessarte, concordo com as proposições no sentido da revelia da responsável, do julgamento pela irregularidade das contas e condenação em débito, além da aplicação de multa proporcional.
10.	Deixo apenas de acolher parte das medidas acessórias indicadas na instrução, a exemplo da autorização para o parcelamento da dívida, porquanto não requerida pela responsável, que pode assim fazê-lo em qualquer fase do processo desde que não remetido para cobrança executiva nos termos do art. 217 do Regimento Interno/TCU, bem assim outras que já compreendem a praxe das comunicações da Corte acerca do julgamento dos processos de tomada de contas especial.
	Ante o exposto, aquiescendo com os pareceres uniformes da unidade técnica e do Ministério Público/TCU, com ajustes pertinentes, manifesto-me por que o Tribunal aprove o acórdão que ora submeto à deliberação deste Colegiado.
TCU, Sala das Sessões Ministro Luciano Brandão Alves de Souza, em 3 de novembro de 2020.
AUGUSTO SHERMAN CAVALCANTI 
Relator